【裁判字號】    96,上訴,5232
【裁判日期】    970306
【裁判案由】    詐欺等
【裁判全文】
臺灣高等法院刑事判決                96年度上訴字第5232號
  上  訴  人
  即  被  告  丙○○
  選任辯護人  舒正本律師
上列上訴人因詐欺等案件，不服臺灣板橋地方法院95年度訴字第
1124號，中華民國 96年9月27日第一審判決（起訴案號：臺灣板
橋地方法院檢察署 95年度偵字第869號），提起上訴，本院判決
如下：
    主  文
原判決關於丙○○部分撤銷。
丙○○無罪。
    理  由
一、公訴意旨略以：黃發森係位於桃園縣楊梅鎮○○○路○段262
    號之「博克奇汽車百貨行」之負責人，乙○○則為上開汽車
    百貨行之股東，積欠被告丙○○開設於台北縣板橋市○○路
    ○段487號之「第一當鋪」新台幣（下同）1600萬元之債務，
    ，嗣已無力清償，被告丙○○除繼續催討上開債務外，並要
    求乙○○交出上開汽車百貨行之經營權，乙○○為償還上開
    債務，詎竟基於意圖為自己不法所有之概括犯意，於民國（
    下同）93年5月至8月間，先後向上開汽車百貨行之員工甲○○、丁○○、戊○○、己○○等員工，佯稱為擔保各該員工
    不致任意離職，上開員工均應簽具 200萬元至2000萬元不等
    之本票，致上開員工均因而陷於錯誤，而分別簽發本票交與
    乙○○，乙○○旋即將上開本票轉交與被告丙○○，以償還
    欠款（朱德勝所涉詐欺犯行，業經判處罪刑確定）。嗣被告
    丙○○因未能尋獲黃發森及乙○○，為追討上開債務，詎竟
    與第一當鋪內另一真實姓名年籍不詳之人基於恐嚇及剝奪他
    人行動自由之犯意聯絡，於94年1月間某日，分別以開會之
    名義誘騙甲○○、丁○○、戊○○、己○○等員工前往第一
    當鋪，俟上開員工抵達後，旋即要求各該員工交出行動電話
    限制其對外通訊，並於上開員工表示欲離去之際，由第一當
    鋪內該真實姓名年籍不詳之人以暗示將加害其生命、生體之
    事，語帶威脅的告以「你們要走就走」，致生危害於安全，
    並致上開員工因心生畏懼而不敢離去，而以此非法之方法共
    同剝奪上開員工之行動自由。迄同年 2月中旬，由甲○○之
    母林碧雲出面擔保，丙○○始同意將上開員工釋放，因認被
    告丙○○涉犯刑法第302條之剝奪他人行動自由罪及第305條
    之恐嚇等罪嫌云云
二、按犯罪事實應依證據認定之，無證據不得認定犯罪事實，又
    不能證明被告犯罪者，應諭知無罪之判決﹔而檢察官就被告
    犯罪事實，應負舉證責任，並指出證明方法，刑事訴訟法第
    154條第2項、第301條第1項及第161條第1項分別定有明文。
    是以，檢察官對於起訴之犯罪事實，應負提出證據及說服之
    實質舉證責任。倘其所提出之證據，不足為被告有罪之積極
    證明，或其闡明之證明方法，無從說服法官以形成被告有罪
    之心證，基於無罪推定之原則，自應為被告無罪判決之諭知
    （最高法院 92年臺上字第128號判例參照）。而所謂認定犯
    罪事實之證據，係指足以認定被告確有犯罪行為之積極證據
    而言，該項證據自須適合於被告犯罪事實之認定，始得採為
    斷罪資料，如未能發現相當證據，或證據不足以證明，自不
    能以推測或擬制之方法，以為裁判之基礎（參照最高法院四
    十年臺上字第八六號及七十六年台上字第四九八六號判例意
    旨）。
三、查公訴人據以認被告丙○○涉有上開罪嫌，無非係依被告供
    承係第一當舖之負責人，同案被告乙○○及黃發森積欠第一
    當舖約1600萬元，其並因而持有由證人甲○○、丁○○、戊○○及己○○等人所簽具之本票等語，暨證人甲○○、丁○○、戊○○及己○○等人之證述等為其主要論據，訊據上訴
    人即被告丙○○供承係第一當舖之負責人，有於上開時地因
    同案被告乙○○及黃發森積欠第一當舖約1600萬元之債務，
    其並因而持有由證人甲○○、丁○○、戊○○及己○○等人
    所簽具面額200萬元至2000萬元不等之本票，嗣未獲清償，
    經向證人甲○○、丁○○、戊○○及己○○等人催討債務未
    果，而證人甲○○、丁○○、戊○○及己○○等人並有於上
    開時地分別前往其所經營之第一當舖，嗣並住居於其位於台
    北縣板橋市○○路201巷104號之處所等事實，惟堅詞否認有
    何剝奪他人行動自由罪及恐嚇等罪嫌，辯稱：甲○○、丁○○、戊○○及己○○等四人，分別是上開四家公司的負責人
    ，他們都有向伊借錢，而因他們另有積欠其他債權人之債務
    未還，所經營的店被砸，才自行跑來伊這邊躲債，伊因而提
    供位於板橋市○○路之房子給他們住，期間他們也有去開庭
    ，也有出外購物，伊也有帶他們去餐廳吃飯，根本沒有沒收
    他們的行動電話，或是限制他們的行動自由，也沒有恐嚇他
    們。他們這樣說是不想還欠伊的債務云云。經查：
(一)證人甲○○、丁○○、戊○○及己○○分別擔任黃發森於桃
    園縣楊梅鎮○○○路○段262號所經營之「博克奇汽車百貨行
    」，而於桃園縣中壢市○○路1096號、新竹縣竹北市○○○路325號1樓、桃園縣楊梅鎮○○○路○段262號及桃園縣楊
    梅鎮○○○路○段260號，各所設立之「博克奇企業有限公司
    」（以下簡稱中壢店）、「車樂美有限公司」（以下簡稱竹
    北店）、「日全輪胎城有限公司」（以下簡稱楊梅店）及「
    多瑪士國際有限公司」等分店之負責人，其間同案被告黃發
    森及乙○○並分別持證人甲○○、丁○○、戊○○及己○○
    等人以各該公司負責人名義向銀行所申領之支票向他人調借
    現款，而因乙○○向第一當舖借款無力清償，乙○○因而要
    求證人甲○○、丁○○、戊○○及己○○等人分別簽發面額
    為500萬元、2000萬元、300萬元及500萬元之本票之本票交
    予第一當舖資為擔保等情，此據證人甲○○、丁○○、戊○○及己○○及同案被告宋德盛等人供述在卷，而證人即任職
    於第一當舖之員工蘇富濱於原審法院審理時到庭證稱：九十
    三、九十四年間伊在第一當舖任職，甲○○、丁○○、戊○○及己○○等人分別為竹北車樂美公司、楊梅日全輪胎城公
    司、多瑪士國際有限公司及中壢博克奇公司之負責人，他們
    有來第一當舖借錢，就伊所知道，他們的債務大約有一千六
    百多萬元云云（見原審卷 (二) 第八十七頁至九十頁），被
    告亦供述證人甲○○、丁○○、戊○○、己○○及乙○○等
    人先後向伊調借現金約1600萬元云云，並提出向證人丁○○
    、己○○催討債務之催收函影本、匯款至「日全輪胎城有限
    公司」、「博克奇企業有限公司」及「車樂美有限公司」等
    之匯款申請書影本，及由告訴人甲○○、丁○○、戊○○及
    己○○等人分別所簽發面額為500萬元、2000萬元、300萬元
    及500萬元之本票影本等在卷為證，堪認證人甲○○、丁○○、戊○○、己○○及乙○○等人與被告間確有債權債務之
    糾葛。
(二)被告供稱因己○○等人積欠債務，所擔任負責人的店被砸，
    債權人找他們要債，因而打電話到第一當舖，由員工蘇富賓
    接聽，蘇富賓叫他們過來研究怎麼處理，己○○等人並因而
    前來第一當舖躲債云云，此證人蘇富賓於原審法院審理時亦
    到庭證稱：九十四年一月間，甲○○、丁○○、戊○○及己○○等人在楊梅、中壢那一帶有很多債權人要找他們，他們
    才來第一當舖找伊幫忙，讓他們避一避，伊老闆丙○○才提
    供他位於板橋市○○路那邊的空房子給他們住，他們住了二
    、三個星期云云（見原審卷 (二) 第92頁），而依證人己○○、甲○○、丁○○、戊○○及乙○○等人於偵查時及原審
    法院審理時所述，渠等並都是自行前往被告經營之第一當舖
    ，是被告並無以強暴、脅迫等強制之手段迫使證人己○○、
    甲○○、丁○○、戊○○及乙○○等人前往第一當舖，應堪
    認定。至證人己○○、丁○○及戊○○等人雖證稱在第一當
    舖及被告位於台北縣板橋市○○路之空屋內時，均遭被告命
    交出行動電話，無法自行對外通訊聯絡，被告並派人看守監
    視，無法自由行動，並說債務沒有解決不得離開等語，惟此
    均為被告所否認，而查證人甲○○、丁○○、戊○○、己○○及朱德勝等人積欠被告經營之第一當舖鉅額債務，證人甲○○等人前往第一當舖，除如被告所述係為躲避其他債權人
    之催討債務外，當亦係為與被告商討如何解決所積欠之鉅額
    債務，而以證人甲○○、己○○等人既已無支付能力，惟有
    尋求其他人之協助始有解決債務之可能，此被告當亦要求證
    人甲○○等人向其他人尋求協助解決所積欠之債務，則被告
    又豈有強命證人甲○○等人交出行動電話，阻絕渠等對外聯
    絡之理，另依被告所述當時第一當舖員工連同其計五人，而
    當時前往第一當舖者既有證人甲○○、丁○○、戊○○、己○○及乙○○等五人，並依證人甲○○等人所供，被告及其
    員工當時並未持有何兇器，亦未出言恐嚇脅迫，而以當時被
    告並尚須經營第一當舖，則被告又如何能限制證人甲○○等
    人之行動自由達二、三個星期之久，而證人甲○○等人又何
    以均未加抗拒以求離開，另依證人丁○○於原審法院審理時
    證稱：那段期間，宋安祥曾來住所這邊看過伊，伊有外出過
    ，甲○○也有帶伊回家，伊還有跟己○○一起去桃園地院開
    庭，當時我們是自己開車去開庭的云云（見原審卷 (四) 第
    十一至十六頁），而證人甲○○於原審法院審理時亦證稱：
    在住所時，定時會有人拿食物來，偶而才有人過來看，並不
    是一直盯著我們，期間伊先後有陪同丁○○、己○○等人回
    家，伊也有回去伊住的地方云云（見原審卷 (三) 第一百八
    十頁至一百八十一頁、第一百九十五頁），是以證人甲○○
    等人於停留上開台北縣板橋市處所時，除得以自行外出外，
    甚且證人丁○○及己○○並自行開車前往臺灣桃園地方法院
    出庭，茲查被告若係限制證人甲○○等人之行動自由，應無
    任由渠等外出之理，而證人甲○○等人若係遭被告限制行動
    自由，又何以外出後仍復返回原地，亦未乘機向家人或其他
    人求援，此均與常情有違，另依證人宋安祥於原審法院及本
    院審理時到庭證稱：伊是楊梅店的員工，己○○和丁○○負
    責那間店，他們沒發薪水，所以伊就跟其他員工去那邊找他
    們。伊是打手機給丁○○，他說他跟己○○、甲○○等人住
    在那邊躲債，伊是跟林亦晨、張家政一起過去找丁○○，當
    時丁○○等人在聊天喝茶，看起來很自由，可以出去買東西
    。伊過去找丁○○，不需要經過被告准許，伊可以自由進出
    找他們云云（見原審卷 (二) 第十二至十四頁，本院卷九十
    七年二月二十一日審理筆錄），又證人黎萬全於原審法院審
    理時到庭證稱：九十四年年初，伊離家借住於友人丙○○位
    於板橋市○○路之住處，前後住了約半年，期間除了有伊和
    丙○○之前的二個員工外，還有乙○○等五個人，伊會跟他
    們喝酒、聊天，他們有說他們是上來處理債務問題，房子內
    有室內電話可以用，他們也有自行外出買東西或離開該住處
    再回來云云（見原審卷 (二) 第五至十頁），顯見證人甲○○等人均可對外聯繫，行動自由並未遭被告以何不法手段限
    制，至公訴意旨雖另認被告剝奪甲○○、丁○○、戊○○、
    己○○及乙○○等人行動自由，係為追討其等所積欠之債務
    ，嗣由甲○○之母林碧雲出面擔保，被告始同意將甲○○等
    人釋放云云，惟查被告丙○○與甲○○等人間存有高達一千
    六百餘萬元之債權債務關係，甲○○等人於離開上揭處所時
    ，均未清償分文，亦未提出何清償計畫，嗣甲○○之母林碧
    雲縱有出面協商債務，惟亦未提出如何清償債務之計畫，則
    被告若係為追討該筆債務而限制甲○○等人之行動自由，其
    又何以未獲分文清償或債務之擔保，即任由甲○○等人自行
    離去而未攔阻，是依上所述，證人甲○○、丁○○、戊○○
    、己○○及乙○○等人所述有於上開時地遭被告限制行動自
    由，殊非事實。
(三)另按刑法第305條之恐嚇罪須以加害生命、身體、自由、名
    譽、財產等事通知他人，致他人因而心生畏懼為構成要件，
    是以惡害之通知，須客觀上一般人均認為足以對人之生命、
    身體、自由、名譽、財產構成危害之具體加害之意思表示，
    倘非具體明確之惡害通知，即難認為係屬惡害通知，是故對
    於被害人之惡害通知，是否使被害人心生怖畏，應依客觀情
    勢，審酌具體情況認定，不能僅以被害人表示會害怕，即認
    為有惡害之通知。查本件證人魏士棋、甲○○、丁○○及戊○○雖於偵查中及原審法院審理時分別證稱被告丙○○及第
    一當鋪的人有以冷冷的口氣，或語氣不好的說「你要走就走
    」云云，然查，上開被告丙○○或第一當鋪之員工所稱「你
    要走就走」之語，其內容並無任何加害生命、身體、自由、
    名譽或財產之語句，亦無任何加害上開被害人家屬之恐嚇語
    句，而被告丙○○與證人甲○○、丁○○、戊○○、己○○
    及乙○○等人間並存有債權債務關係，已如上述，被告縱有
    對證人甲○○以上開冷淡或不佳之口吻，亦屬人之常情，尚
    難僅以被告語氣冷淡即認為被告丙○○有加害他人之意思，
    實亦難僅以證人甲○○、丁○○及戊○○等人主觀之臆測，
    即認被告丙○○有對證人甲○○等人為恐嚇犯行。
  綜上所述，並查無何積極證據足資證明被告有公訴人指訴之剝
  奪他人行動自由及恐嚇等犯行，是被告所辯並無該等犯行云云
  ，應堪採信。被告犯罪尚屬不能證明，原審未詳加調查，細心
  勾稽，遽依證人甲○○等人片面之指述即認被告有剝奪甲○○
  等人行動自由，而為被告有罪之認定，並予以論罪科刑，尚有
  未恰，被告執以上訴，非無理由，則原判決關於被告丙○○部
  分既有可議，自應由本院予以撤銷，改判被告丙○○無罪。
據上論斷，應依刑事訴訟法第369條第1項前段、第364條、第301
條第1項，判決如主文。
本案經檢察官黃全祿到庭執行職務。
中    華    民    國    97    年    3     月    6    日
                  刑事第五庭    審判長法  官  吳  敦
                                      法  官  陳春秋
                                      法  官  張傳栗
以上正本證明與原本無異。
檢察官如不服本判決，應於收受送達後十日內向本院提出上訴書
狀，其未敘述上訴之理由者並得於提起上訴後十日內向本院補提
理由書（均須按他造當事人之人數附繕本）。
                                      書記官  李佩真
中    華    民    國    97    年    3     月    6     日


司法院資訊處製作；財團法人民間司法改革基金會備份。
